【裁判字號】    98,訴,2250
【裁判日期】    990201
【裁判案由】    損害賠償
【裁判全文】
臺灣高雄地方法院民事判決              98年度訴字第2250號
原      告  丙○○
被      告  乙○○
當事人間損害賠償事件，本院於民國99年1 月18日言詞辯論終結
，判決如下：
  主  文
原告之訴駁回。
訴訟費用由原告負擔。
  事實及理由
一、原告起訴請求被告應給付原告新台幣（下同）1,855,456 元
    及自起訴狀繕本送達翌日起至清償日止，按週年利率百分之
    五計算之利息。嗣更正請求1,748,763 元及如上計算之利息
    ，屬減縮應受判決事項之聲明；另並依表見代理法律關係主
    張，惟因基礎事實相同，均核無不符，應予准許。
二、原告主張：被告於民國87年12月10日向原告購買坐落高雄市
    ○○區○○段1447地號土地，及其上同段16483 建號即門牌
    號碼高雄市○○區○○路239 巷1 號9 樓建物（下稱系爭不
    動產），雙方約定買賣價金4,000,000 元，由被告支付訂金
    500,000 元後，尾款3,500,000 元即原告於慶豐商業銀行苓
    雅分行（下稱慶豐銀行）貸款，由被告直接承貸，若被告遲
    延繳款致系爭不動產遭慶豐銀行聲請法院拍賣，造成原告損
    失時，由被告全數負擔，並簽訂房地產買賣契約書（下稱系
    爭契約），詎被告承購系爭不動產後，未能依約繳款，系爭
    不動產乃於92年間遭慶豐銀行聲請法院拍賣，慶豐銀行並聲
    請拍賣原告股票1,444 元、收取原告存款1,828 元及薪資42
    5,491 元，嗣原告以1,320,000 元與慶豐銀行成立和解，並
    於98年4 月29日付款完畢，以上原告因被告違約而受有共計
    1,748,763 元之損失。又即令被告未授權其父甲○○簽訂系
    爭契約，然其將印鑑證明、印章、國民身份證交與其父，並
    由其父代為簽訂契約，即有表見代理之適用，仍應負授權人
    之責。爰依系爭契約、表見代理法律關係，請求被告賠償損
    害，聲明：被告應給付原告1,748,763 元，及自起訴狀繕本
    送達翌日起至清償日止，按週年利率5%計算之利息。
三、被告則以：被告未與原告簽訂系爭契約，系爭契約書之簽訂
    係由其父甲○○為之，被告雖曾住在系爭不動產處，但以為
    係向原告承租而來，直至收到房屋稅之繳稅通知書向父親詢
    問方知上情，其未授權父親簽訂系爭契約。至其印章、國民
    身份證等證件平常即與戶口名簿放在一齊，父親雖可以輕易
    取得，但不能僅因父親拿其印章蓋用於系爭契約上，及曾出
    示國民身份證等證件，即認有表見代理之適用，而應負授權
    人之責等語，資為抗辯。答辯聲明：駁回原告之訴。
四、兩造爭執及不爭執事項：
  (一)不爭執部分：
    1.系爭契約上之被告簽名，為被告父親甲○○所簽，其中特
      約事項約定：「二於產權移轉登記完竣後，銀行房貸息如
      有遲延，致標的物遭法院拍賣損失時，乙方（即被告）須
      全權負擔」等語，並有系爭契約為證（見本院卷第7 至11
      頁）。
    2.慶豐銀行以原告抵押貸款未依約繳款為由，對原告提起清
      償借款之民事訴訟，由本院於91年1 月30日以90年度訴字
      第3685號判決被告應給付原告3,349,300 元，及自90年6
      月2 日起至清償日止，按年息8.25% 計算之利息，並自90
      年7 月3 日起至清償日止，逾期6 個月以內者按上開利率
      10% ，逾期超過6 個月以上者，按上開利率20% 計算之違
      約金，業經本院依職權調取上開民事卷宗，核閱屬實。
    3.系爭不動產遭慶豐銀行聲請法院拍賣，由本院以90年度執
      字第39691 號受理，訴外人楊秋霞於91年12月10日以2,01
      1,000 元拍定，慶豐銀行受分配金額為1,973,481 元（不
      含執行費），業經本院依職權調取上開執行卷宗，核閱無
      誤。
    4.慶豐銀行聲請強制執行原告股票、存款、於高雄縣仁武鄉
      農會之薪資及獎金，由本院以91年度執字第13547 號受理
      ，於91年7 月6 日核發收取命令，由慶豐銀行收取原告於
      彰化銀行岡山分行、玉山銀行北高雄分行、高雄縣仁武鄉
      農會之存款各為1,117 元、693 元、18元，共計1,828 元
      ，並領取拍賣原告股票款1,444 元，本院另於92年10月15
      日核發收取命令，由慶豐銀行收取原告於高雄縣仁武鄉農
      會之薪資及獎金，業經本院依職權調取上開執行卷宗，核
      閱屬實。
  (二)爭執部分：
    1.被告是否明示授權其父甲○○購買系爭不動產，並在系爭
      契約上代為簽名、蓋章而應負契約責任？
    2.被告是否就系爭契約之簽訂，應負默示授權或表見代理授
      權人之責？
    3.如被告應負損害賠償責任，原告因系爭不動產遭法院拍賣
      而受之損害金額為若干？分述如次：
五、被告是否明示授權其父甲○○購買系爭不動產，並在系爭契
    約上代為簽名、蓋章而應負契約責任？
（一）按當事人主張有利於己之事實者，就其事實有舉證之責任
      ，民事訴訟法第277 條前段定有明文。本件原告主張被告
      授權其父甲○○簽訂系爭契約一節，固據其提出兩造對於
      形式上真正不爭之系爭契約書為證（本院卷第7 至11頁）
      ，然為被告以上情否認，參以原告及其聲請之證人即辦理
      簽訂系爭契約書之代書凌瑋縺亦分別自承、證述簽訂系爭
      契約時，被告未曾出面（本院卷第81頁），則原告對於主
      張被告曾授權其父甲○○簽訂系爭契約之有利事實即應負
      舉證之責。
（二）次按代理權以法律行為授與者，其授與應向代理人或向代
      理人對之為代理行為之第三人，以意思表示為之，民法第
      167 條明定。本件兩造簽訂系爭契約時，並未提出被告授
      權甲○○簽訂系爭契約之授權書或委任書，已據證人凌瑋
      縺結證翔實（同卷第80頁），核與證人甲○○證述於系爭
      契約書上代簽被告姓名、蓋用被告印文並未經被告同意意
      旨吻合（同卷第77頁）。
（三）尤有進者，原告主張由父親（於本件按指甲○○）買不動
      產過戶給子女（按指被告）是很正常的等語（同卷第81頁
      ），如參之甲○○結證因依契約第8 條約定，其有指定登
      記名義人之權利，為此才依代書建議系爭契約書上買受人
      欄下代書被告姓名及蓋用印章，實則其方為買受人云云，
      則適足以認定於簽訂系爭契約時，甲○○顯係以自己名義
      簽約，而非代理被告簽約。至證人凌瑋縺雖證以因甲○○
      稱被告上班未能到場而由其代被告簽約，且提出被告印章
      、國民身份證、印鑑證明，故未要求提出授權書或委任書
      等語。然依其專業智識，及實務上不動產買賣簽約常態，
      苟非本人（或法定代理人）親自簽約，通常均會要求提出
      本人授權書或委任書，竟未要求提出，已與常情有違，何
      況簽約當時原告既亦在場，則究係甲○○購屋登記被告名
      下？或被告購屋，原告應無誤記情事，參以系爭契約書第
      8 條買方確有得指定登記名義人之約定，此有系爭契約書
      在卷足憑，再者，被告既為買受人，為登記權利人而非義
      務人，則於辦理移轉登記時，本無提出印章證明之必要，
      是證人凌瑋縺上開證詞，尚難執為有利於原告之認定。此
      外原告復未能就被告於簽約前或事後，曾以明示方法，向
      其為授權甲○○簽約之意思表示，或授權甲○○代為簽約
      之意思表示之有利事實舉證，主張被告應就代理人甲○○
      上開代為簽訂系爭契約之行為，負契約責任云云，即不足
      信為真實，被告抗辯未授權甲○○簽約為可採。
六、被告是否就系爭契約之簽訂，應負默示授權或表見代理人之
    授權人之責？
    原告又主張被告既將印章、國民身份證等交與甲○○代為簽
    訂系爭契約，其情與甲○○拿被告存摺、印章至銀行提款一
    樣，視同授權，而有默示授權或表現代理之情事，被告仍應
    負責，然為被告以情節不同，不能類比，何況其國民身份證
    、印章係與戶口名簿存放在一起，其父可輕易取得等語抗辯
    。經查：
（一）默示之承諾，必依要約受領人之舉動，或其他情事足以間
      接推知其有承諾之意思者，始得認之，若單純之沉默，則
      除依交易上之慣例或特定人間之特別情事，足認為承諾者
      外，不得認為承諾，最高法院21年上字第1598號（一）判
      例要旨可參。本件被告並不知其父甲○○拿其印章等簽訂
      系爭契約，已據甲○○結證甚詳（同卷第79頁），則被告
      既自始至終不知其父代為簽訂系爭契約業如上述，即無任
      何舉動或足以讓他人推知其有與原告簽訂系爭契約之情事
      ，核其情節，非惟與單純沈默不同，尤與默示意思表示顯
      然有異，是原告以甲○○得以持被告印章、國民身份證等
      行為，主張被告以默示授權甲○○簽訂系爭契約云云，亦
      非可信。
（二）次按由自己之行為表示以代理權授與他人，或知他人表示
      為其代理人而不為反對之表示者，對於第三人應負授權人
      之責任，民法第169 條前段定有明文。依此，若自己之前
      並無足以讓對方認其有授權他人代理權之行為事實，即無
      前段之適用。又由自己之行為表示以代理權授與他人者，
      對於第三人應負授權人之責任，必須本人有表見之事實，
      足使第三人信該他人有代理權之情形存在，始足當之（參
      看本院六十年台上字第二一三○號判例）。我國人民將自
      己印章交付他人，委託該他人辦理特定事項者，比比皆是
      ，倘持有印章之該他人，除受託辦理之特定事項外，其他
      以本人名義所為之任何法律行為，均須由本人負表見代理
      之授權人責任，未免過苛。原審徒憑上訴人曾將印章交付
      呂某之事實，即認被上訴人就保證契約之訂立應負表見代
      理之授權人責任，自屬率斷，最高法院70年台上字第657
      號判例要旨足參。
（三）本件被告抗辯印章、國民身份證係與戶口名簿放置一起，
      甲○○可以拿到等情，業據甲○○結證屬實如前，且被告
      單純將印章等證件放在家中，其情尚與之前為授權他人為
      特定行為而交付各該證件不同，何況參之最高法院上開判
      例意旨，亦不得僅因之前特定原因而交付各該證件，即逕
      認有表見代理之適用，是原告此部分主張，亦不足採信。
七、綜上所述，本件原告主張被告委由甲○○代為簽訂系爭契約
    ，既非事實，且無表見代理之適用，則原告依系爭契約特約
    條款及表見代理法律關係，請求被告給付1,748,763 元，及
    自起訴狀繕本送達翌日起算之法定遲延利息，即非有據，不
    應准許。又本件原告既非系爭契約之簽訂人，或應負表見代
    理授權人之責，則有關損害額賠償額若干即無論述必要；另
    被告是否設籍及居住系爭不動產處等攻擊、防禦方法，均與
    認定其是否為買受人無必然關係，附此敘明。
八、結論：原告之訴為無理由，依民事訴訟法第78條，判決如主
    文。
中    華    民    國    99    年    2     月    1    日
                  民事第一庭法  官  黃國川
正本係照原本作成。
如不服本判決，應於送達後20日內，向本院提出上訴狀並表明上
訴理由，如於本判決宣示後送達前提起上訴者，應於判決送達後
10日內補提上訴理由書（須附繕本）。
中    華    民    國    99    年    2    月    1     日
                            書記官  陳掌珠

司法院資訊處製作；財團法人民間司法改革基金會備份。
